臺灣高等法院民事裁定　　　　　　　　　100年度抗字第527號
抗　告　人　財團法人法律扶助基金會
法定代理人　吳景芳
代　理　人　金昶輝
上列抗告人因與相對人張朝宗間確定訴訟費用額事件，對於中華
民國100年3月9日臺灣宜蘭地方法院100年度事聲字第21號裁定提
起抗告，本院裁定如下：
    主  文
抗告駁回。
抗告費用由抗告人負擔。
    理  由
一、本件抗告人於原法院聲請、明異議及於本院抗告意旨略以：
    相對人張朝宗與配偶高美雲間離婚事件，伊宜蘭分會准予扶
    助高美雲而支出律師酬金新台幣（下同）3萬元。嗣該案經
    原法院95年度婚字第123號判決相對人敗訴確定，並諭知訴
    訟費用由相對人負擔。而法律扶助法第35條規定為民事訴訟
    法訴訟費用範圍之特別規定，依中央法規標準法第16條規定
    之意旨，法律扶助法第35條自應較民事訴訟法第77條之25優
    先適用。參以法律扶助法第35條規定之律師酬金，並非以民
    事第三審之律師酬金或法院為受扶助人選任律師為其特別代
    理人或訴訟代理人致支出之律師酬金為限，伊宜蘭分會因此
    次扶助所支出之上開律師酬金，自得視為訴訟費用之一部。
    縱法律扶助法第35條適用之結果可能導致訴訟當事人是否負
    擔對造訴訟上之第一、二審之律師酬金，係取決於對造是否
    聲請法律扶助，然在該規定未修正前，法院仍應遵守司法權
    之界線，不宜侵害立法權之範圍。爰依民事訴訟法第91條規
    定，聲請確定訴訟費用額。詎原法院先由司法事務官駁回伊
    之聲請，雖經伊聲明異議，仍遭裁定駁回（下稱原裁定），
    為此提起抗告，求予廢棄原裁定，改命相對人應負擔之訴訟
    費用額確定為3萬元，並加計法定利息等語。
二、按訴訟費用之範圍，除裁判費外，尚包括民事訴訟法第77條
    之23至第77條之25所規定之費用在內。而民事訴訟法第77條
    之25條規定：「法院或審判長依法律規定，為當事人選任律
    師為特別代理人或訴訟代理人者，其律師之酬金由法院或審
    判長酌定之。前項酬金及第466條之3第1項之酬金為訴訟費
    用之一部，其支給標準，由司法院參酌法務部及中華民國律
    師公會全國聯合會意見定之。」。是以，須法院或審判長依
    法律規定為當事人選任律師為特別代理人或訴訟代理人，及
    第三審律師酬金始得列為訴訟費用之一部。而我國第一、二
    審民事訴訟非採用律師訴訟主義，當事人於第一、二審程序
    所支出之律師費用，自不在訴訟費用之列。至當事人確有不
    能自為訴訟行為，必須委任人代理之情形所支出之代理人費
    用，如可認為伸張權利或防禦上所必要者，應屬訴訟費用之
    一種，於必要限度內，得令敗訴人賠償，亦經司法院院字第
    205號解釋明確。另參酌民事訴訟法第110條第1項第3款規定
    ，於准予訴訟救助情形，審判長依法律規定為受救助人選任
    律師代理訴訟時，暫行免付酬金，並將之列為訴訟費用，由
    國庫墊付。準此，於第一、二審，一般律師酬金不在訴訟費
    用範圍之內，必係法院或審判長依法律規定為當事人選任律
    師為特別代理人或訴訟代理人，其酬金始屬訴訟費用之一部
    。至法律扶助法第35條第1項規定財團法人法律扶助基金會
    （下稱基金會）分會就扶助事件所支出之酬金及必要費用，
    視為訴訟費用之一部。其立法理由已明揭：一受扶助人既係
    透過基金會之協助而進行訴訟，則其依法或裁判得向對造請
    求之訴訟費用者，當無平白受領之理，且為簡化基金會求償
    之程序，爰參酌民事訴訟法第114條之精神，就分會為提供
    法律扶助所支出之酬金及必要費用，明定視為訴訟費用之一
    部，並於第2項及第3項規定，得向負擔訴訟費用之他造請求
    返還，另為避免分會必須另行訴訟始能取得執行名義，爰於
    第4項明定，分會得據受扶助人有執行力之執行名義，直接
    聲請確定訴訟費用額並據以聲請強制執行；二基金會依前開
    規定取得訴訟費用之執行名義，既來自受扶助人，自得以其
    金額，抵充受扶助人應繳付之酬金及必要費用等情。可知法
    律扶助法第35條之立法原意，係將受扶助人其依法或裁判得
    向對造請求之訴訟費用，於受扶助範圍內，將之移轉至基金
    會。基金會之訴訟費用請求權既係受讓自受扶助人，其權利
    範圍自不得超逾受扶助人自行請求確定訴訟費用額之範圍。
    又為扶助所支出之律師酬金係比照訴訟救助及第三審情形而
    將之列為訴訟費用之一部，自應同受民事訴訟法第110條第1
    項第3款、第466條之2、第466條之3規定之拘束。再者，法
    律扶助之提供，係使因無資力或其他原因無法受到法律適當
    保護之人民，得立於公平之基礎下，順利實施訴訟權能，維
    護其權益，以達憲法平等保障人權之目的，可見法律扶助法
    並非民事訴訟法之特別法，民事訴訟法之適用應不受法律扶
    助法之限制與拘束。準此，於法律扶助情形，仍須法院或審
    判長依法律規定為當事人選任律師為特別代理人或訴訟代理
    人，及第三審之律師酬金始得列為訴訟費用之一部（最高法
    院99年度台抗字第287、837、992號、100年度台抗字第203
    號裁定參照）。
三、又本院暨所屬法院99年法律座談會之研討結果亦為：參酌法
    律扶助法第35條第1至4項之立法理由為：受扶助人既係透過
    基金會之協助而進行訴訟，則其依法或裁判得向對造請求之
    訴訟費用者，當無平白受領之理，且為簡化基金會求償之程
    序，爰參酌民事訴訟法第114條之精神，就分會為提供法律
    扶助所支出之酬金及必要費用，明定視為訴訟費用之一部，
    並於第2項及第3項規定，得向負擔訴訟費用之他造請求返還
    。另為避免分會必須另行訴訟始能取得執行名義，爰於第4
    項明定，分會得據受扶助人有執行力之執行名義，直接聲請
    確定訴訟費用額並據以聲請強制執行。該立法理由所謂得向
    對造請求之訴訟費用係指「依法或裁判」，其中所指依裁判
    固無論矣，而「依法」者當非指依法律扶助法，蓋法律扶助
    法祇是規定得向對造請求之律師酬金或必要費用視為訴訟費
    用之一部，僅明示基金會分會得持受扶助人有「執行力」執
    行名義聲請確定訴訟費用額，無須再透過受扶助事件之當事
    人為聲請而已，至於得否向受扶助人之對造請求訴訟費用之
    返還，返還數額若干，仍須依其他法律定之。基此，如依民
    事訴訟法提起訴訟，關於第一、二審民事事件訴訟代理採律
    師許可代理，第三審民事事件方採律師強制代理、律師酬金
    為訴訟費用之一部（民事訴訟法第68條第1項、第466條之1
    第1項前段、第466條之3第1項參照），果民事訴訟第一、二
    審當事人委任律師為訴訟代理人所給付酬金，除非當事人另
    有約定外，不論勝敗向由當事人自行負擔而不列為訴訟費用
    之一部，此乃不採律師強制代理之當然結論，自不能因當事
    人之一造有無受基金會扶助結果而有不同；若謂就扶助事件
    所支出之酬金及必要費用，視為訴訟費用之一部即為基金會
    分會請求受扶助人之對造返還酬金或必要費用之依據，顯然
    法律創造人民原來所無之負擔，此法律亦屬違反憲法平等權
    之法律，亦無國家設置機構一邊扶助人民，另一面再向原無
    需負擔費用之一方請求返還之理。再者，基金會分會若同時
    扶助民事訴訟之兩造（當然選任律師不同），不論訴訟結果
    為何，基金會分會聲請確定訴訟費用額而得為准許，自非扶
    助之立法本旨（不論何造訴訟初始受扶助、訴訟結束要返還
    受扶助之金額）。綜此，支出酬金或必要費用應指依法律扶
    助法以外其他法律規定得請求受扶助人之對造返還者，方屬
    當之，如訴訟中由基金會分會支出之必要訴訟費用（勘測費
    、提解費、登報費等等）或第三審律師酬金等為是。故基金
    會就其扶助事件在第一審法院指定（或協住受扶助人自行選
    擇）律師為訴訟代理人支出之酬金及必要費用，依法律扶助
    法第35條規定聲請確定訴訟費用額，不應准許。
四、本件抗告人主張其為受扶助人高美雲與相對人間離婚事件，
    支出第一審律師酬金3萬元，固據提出原法院95年度婚字第
    123號民事判決、抗告人宜蘭分會審查決定通知書、扶助律
    師接案通知書、訴訟費用計算書、預付酬金領款單、結案酬
    金領款單等件為證（見原審司家聲字卷第5至10頁），惟該
    律師並非法院或審判長依法為受扶助人郭武城所選任之特別
    代理人或訴訟代理人，揆諸前揭說明，尚難以高美雲接受法
    律扶助，即遽認該案第一審律師酬金得列為訴訟費用之一部
    。是抗告人依民事訴訟法第91條規定，聲請確定訴訟費用額
    ，於法未合，不應准許。原裁定因而維持原法院司法事務官
    所為駁回之處分，經核並無違誤。抗告意旨猶執前詞，指摘
    原裁定不當，求予廢棄，更為裁定，為無理由，應予駁回。
    爰裁定如主文。
中    華    民    國   100    年    4     月    19    日
                    民事第十七庭
                        審判長法  官  藍文祥
                              法  官  吳燁山
                              法  官  張競文
正本係照原本作成。
不得再抗告。
中    華    民    國   100    年    4     月    20    日
                              書記官  章大富